【裁判字號】    99,家簡,2
【裁判日期】    990720
【裁判案由】    分割遺產
【裁判全文】
臺灣彰化地方法院民事簡易判決     99年度家簡字第2號
原      告  丁○○
訴訟代理人  蕭博仁律師
被      告  戊○○○
訴訟代理人  詹漢山律師
被      告  乙○○
            丙○○
            甲○○
上列當事人間請求分割遺產事件，本院於民國99年7月6日言詞辯
論終結，判決如下：
    主  文
原告之訴駁回。
訴訟費用由原告負擔。
    事實及理由
一、被告乙○○、丙○○、甲○○經合法通知未於言詞辯論期日
    到場，核無民事訴訟法第386條各款所列情形，爰依原告之
    聲請，由其一造辯論而為判決。
二、原告主張：被繼承人吳聰其於民國（下同）90年9 月26日死
    亡，由其妻戊○○○、其子女原告丁○○、被告乙○○、丙○○、甲○○共同繼承。依民法第1144條規定為法定第一順
    位之繼承人，每人應繼分均各為五分之一，前經鈞院於96年
    4月30日以90年度重家訴字第3號判決分割被繼承人吳聰其之
    財產，由兩造按每人各五分之一取得，因兩造均未上訴而於
    同年五月二十九日確定在案。惟查，登記於被告戊○○○名
    下所有松柏嶺企業股份有限公司之股票一股，係於民國74年
    6月5日前取得，依修正前民法第1017條規定，自應屬被繼承
    人吳聰其所有，列屬遺產而為兩造所有之共有之財產。原告
    丁○○係於另案辦理辦理遺產強制執行事時，拍賣被繼承人
    吳聰其名下所有松柏嶺企業股份有限公司之股票，並經原告
    丁○○經營之全興油封企業股份有限公司於99年3月5日拍定
    買受取得後，而於同年4月9日辦理股票轉讓及股東名簿變更
    登記時，赫然發現系爭股票遽然變更登記為被告丙○○名下
    所有，雖被告戊○○○、丙○○擅自逕行於91年10月16日將
    系爭股票過戶予被告丙○○、惟依照修正前民法828第2項規
    定及判例見解，因未得原告吳張紅讓同意，該系爭股票之過
    戶行為對於其他繼承人並不生效力，而仍屬全體繼承人並不
    生效力，而仍屬全體繼承人公同共有，從而，系爭股票（含
    球證）價值為新臺幣56萬1000元，且未行分割，兩造間亦未
    達成分割協議，原告當可再就漏未分割之遺產請求分割，並
    不受前開判決確定效力所及。且就被告主張本件已不得再請
    求遺產分割部分，於上開判決中主文並未就系爭股票為分割
    ，自無既判力之問題，雖判決理由中有載明，原告就此部分
    不再主張，但當時是有前提為求訴訟盡速進行，故就已經確
    定部分先行分割，就此股票部分被告甲○○在該庭陳稱願就
    系爭股票買賣金額分配給各繼承人，但實際上也沒有分配，
    也沒有表明當時系爭股票是移轉給何人，原告是在辦理另一
    張球證移轉時，而發現此一事實，應屬後來發現財產有須分
    配之必要，原告從未同意移轉系爭股票，也沒有拋棄此項財
    產請求。退而言之，若鈞院審理後認上開股票之過戶行為對
    全體繼承人發生效力，按無法律上原因而受有利益，致他人
    受損害者，應返還其利益，雖有法律上之原因，而其後已不
    存在者，亦同。因故意或過失，不法侵害他人之權利者，負
    損害賠償責任。繼承權被侵害者，被害人或其他法定代理人
    得請求回復之，民法第179條、184條第1項前段1146條第1項
    分別定有明文。本件被告戊○○○、丙○○擅自過戶系爭股
    票之行為顯已侵害全體繼承人公同共有之上開產，而獲致不
    當之利益，而應負損害償及不當利之返還責任。是以兩造所
    公同共有上開系爭股票（含球證），已因變形為對該被告戊○○○、丙○○之公同共有損害賠償、不當得利請求權，而
    前開公同共有之債權，原告自有依民法第1164條規定，請求
    就此債權按每人各五分之一比例分割，由兩造按每各五分之
    一比例各自取得等語。固求為判決：(1)先位聲明：請准兩造
    公同共有原登記於戊○○○名下（現登記於丙○○名下）之
    松柏嶺企業股份有限公司股份一股（含球證）予以分割，由
    兩造按每人各五分之一之比例各自取得。(2)備位聲明：請准
    兩造公同共有原登記於戊○○○名下（現登記於丙○○名下
    ）之松柏嶺企業股份有限公司股份一股（含球證），因被告
    戊○○○、丙○○擅自過戶所生之損害賠償請求權，由兩造
    按每人各五分之一之比例各自取得等語。
三、被告戊○○○則答辯略謂：本件原告前已就被繼承人吳聰其
    之遺產，提起分割共有物之訴，經鈞院95年度重家訴字第3
    號判決確定，於上開分割共有物事件審理中，繼承人即原告
    丁○○已主張被告戊○○○名下之松柏嶺股票1股，應屬被
    繼承人吳聰其之遺產，惟因於訴訟中業經繼承人甲○○陳報
    上開股票1股業於91年10月間出售，原告丁○○於該訴訟中
    即已表示「為求訴訟盡速進行，原告（即本件原告丁○○）
    就此部份已不再主張」，上開判決於95年5月29日確定，依
    據上開民事訴訟法第400條規定，就遺產分割請求權之訴訟
    標的即遺產之範圍及分割之方法，自有既判力，法院已不得
    再就吳聰其之遺產範圍及其分割方法另為與上開確定判決不
    同之判決，原告自亦不得再就吳聰其之遺產重新訴請分割，
    本件原告於前揭鈞院95年度重家訴字第3號判決確定確定後
    重新起訴主張分割遺產，自屬無理由。退步言之，縱認分割
    遺產之訴之訴訟標的不及於遺產範圍之認定，惟按法院於確
    定判決理由中，就訴訟標的以外當事人主張之重要爭點，本
    於當事人辯論之結果，已為判斷時，除有顯然違背法令之情
    形，或當事人已提出新訴訟資料，足以推翻原判斷之情形外
    ，應解為在同一當事人就與該重要爭點有關所提起之他訴訟
    ，法院及當事人就該重要爭點之法律關係，皆不得任作相反
    之判斷或主張，以符民事訴訟上之誠信原則。而本件有關被
    告戊○○○名下之松柏嶺股票1股，業經鈞院95年度重家訴
    字第3號分割遺產事件列入爭點經當事人辯論而經原告表示
    不再請求，而經法院為判斷，已如上述，自不得再於本件訴
    訟中另為爭執。原告於前案表示就被告戊○○○名下之松柏
    嶺股票1股不再請求，即已放棄其分割請求權之意思，自不
    得重新起訴再請求分割，縱認無既判力之拘束，也欠缺權利
    保護之必要。原告主張得重新起訴請求分割遺產之台灣高等
    法院暨所屬法院94年法律座談會民事類提案第6號，係指經
    法院為遺產分割判決確定後，『嗣始發現』尚有其他遺產未
    經分割之情形下，例外認為得重新為分割判決，然本件原告
    所主張之被告戊○○○名下之松柏嶺股票1股，已於前次鈞
    院95年度重家訴字第3號分割遺產事件中列為應否分割之標
    的，並非於判決確定後『嗣始發現』之未分割遺產，自仍屬
    既判力之範圍內，原告自不得引用上開見解主張得重新起訴
    請求分割。退萬步言之，縱認原告得重新起訴請求分割，且
    系爭股票確屬吳聰其之遺產，然本件被告戊○○○名下系爭
    松柏嶺企業股份有限公司之股份1股，既未經裁判分割，仍
    屬所有繼承人公同共有之狀態，原告自僅得請求分割該股票
    ，原告請求分割該股票經被告戊○○○於91年10月間讓與丙○○後之價金，亦無理由，聲明求為判決駁回原告之訴等語
    。
四、被告乙○○、丙○○、甲○○未於言詞辯論期日到場，亦未
    提出書狀作何聲明或陳述。
五、按行使權利，履行義務，應依誠實及信用方法。民法第148
    條第2項定有明文。所謂誠信原則，就其內涵分析，應包括
    三項因素：第一、「信」的因素，權利人與義務人在法律上
    相互連結，一方應顧及他方利益，並衡量他方所期待於己方
    者為何，相對人對於其所信賴之正當期待不應失望，此即信
    用之保護；第二、「誠」的因素，信用之利益並非僅指雙方
    當事人間而已，對於第三人或公眾之信用利益，亦應同受保
    護，換言之，當事人所期待之利益，應當在符合一般公共信
    用利益前提下，方受保護，如此使能促進法律制度之進步；
    第三、交易習慣亦為誠信原則因素之一，通常值得保護的當
    事人正當期待，多與交易習慣相合，此時即應斟酌交易習慣
    。因此，由「信」的因素觀之，依誠信原則，任何人主張權
    利時，不得與其一向之行為相矛盾，如由權利人一向之行為
    足以判斷其將不行使或主張某項權利時，則在相對人已信賴
    其不行使權利後，權利人竟忽然又主張權利，前後行為發生
    矛盾，依誠信原則，自應加以禁止（參照王澤鑑著：民法學
    說與判例研究，第一冊，338頁）。經查：
（一）原告主張登記於被告戊○○○名下所有松柏嶺企業股份有
      限公司之股票一股係於74年6月5日前取得，被告戊○○○
      於91 年10月16日將系爭股票過戶予被告丙○○之事實，
      為被告所不爭執。且有財政部台灣省中區國稅局遺產稅證
      明書、遺產稅申報書、松柏嶺企業股份有限公司股東名冊
      為證，堪信為真實。
（二）又原告主張其於另案辦理遺產強制執行事件時，拍賣被繼
      承人吳聰其名下所有松柏嶺企業股份有限公司之股票，並
      經原告丁○○經營之全興油封企業股份有限公司於99年3
      月5日拍定買受取得後，而於同年4月9日辦理股票轉讓及
      股東名簿變更登記時，赫然發現系爭股票遽變更登記為被
      告丙○○名下所有等語，被告戊○○○則辯稱：本件前經
      鈞院95年度重家訴字第3號判決確定，原告於該案已主張
      被告戊○○○名下之松柏嶺股票1股，應屬被繼承人吳聰
      其之遺產，惟因於訴訟中業經繼承人甲○○陳報上開股票
      1股業於91年10月間出售，原告丁○○於該訴訟中表示不
      再請求，並經法院為判斷，自不得再請求等語。經查：原
      告前於本院95年度重家訴字第3號分割遺產事件，調解以
      及起訴時即已將本件系爭股票列為遺產分割對象一節，有
      原告於該事件之調解聲請狀、民事陳報書狀（95年7月17
      日收狀）可稽，且原告在前案亦於96年1月4日言詞辯論時
      ，即已表示：「松柏嶺的球證，目前狀況已移轉，球證原
      在戊○○○名下，之後由她以買賣的方式移轉給丙○○」
      ，有言詞辯論筆錄可稽（95年度重家訴字第3號卷一，第
      273 頁），同日並有吳美玉提出之財政部台灣省中區國稅
      局年度證卷交易稅一般代繳稅額繳款書影本可佐（同卷內
      第270頁），足見此系爭股票並非嗣後始發現之遺產。是
      以原告主張其在99年年4月9日始發現系爭股票變更登記為
      被告丙○○名下所有云云，顯與事實不符，難以採信。
（三）原告雖又主張前案判決理由中雖載明原告就此部分不再主
      張，但當時是有前提為求訴訟盡速進行，故就已經確定部
      分先行分割，沒有拋棄此項財產請求等語，惟按民法第
      1164 條所定之遺產分割，係以遺產為一體，整個的為分
      割，而非以遺產中個個財產之分割為對象，亦即遺產分割
      之目的在遺產公同共有關係全部之廢止，而非個個財產公
      同共有關係之消滅，除非依民法第828條、第829條規定，
      經全體公同共有人同意，僅就特定財產為分割，否則依法
      自應以全部遺產為分割對象，如未以全部遺產為請求裁判
      分割之標的，應以判決駁回原告之訴。原告在前案既於96
      年1月4日言詞辯論時已明確表示知悉被告戊○○○業已將
      系爭股票（含球證）移轉給被告丙○○，而於96年2月13
      日言詞辯論時具狀表示：「至於原登記於被告戊○○○名
      下之松柏嶺企業股份有限公司1股之持股，該持股內容為
      高爾夫球場之球證，既然該球證經被告甲○○陳報已於91
      年10月出售，為求訴訟盡速進行，原告就此項一不再主張
      」，有該民事準備書狀可稽，由此可知，原告於起訴當時
      即已知悉系爭股票存在，並於訴訟中知悉系爭股票已由戊○○○移轉給丙○○之事實，原告經斟酌程序上及實體上
      之利益與不利益後，決定不再主張系爭股票為遺產並為分
      割，堪認原告之行為足以使人判斷其就系爭股票已有不再
      主張為遺產並為分割之意，因而原法院始未將系爭股票列
      入遺產範圍而為分割，且原告就該判決亦未上訴而告確定
      ，足徵原告亦認同原法院所認定之遺產分割範圍。倘若原
      告並無拋棄反而有保留此項標的物之意思，則依上開說明
      ，原法院自得以原告未以全部遺產為請求裁判分割之標的
      ，應判決駁回原告之訴才是，然事實並非如此。是原告上
      開主張，顯與事實不符，難以採信。
（四）本件系爭股票既非於95年度重家訴字第3號分割遺產事件
      判決確定後始發現之遺產，且原告於前案訴訟時已表明不
      再就系爭股票之行使權利，被告亦信賴原告不再主張分割
      系爭股票，就前案訴訟之判決亦未提起上訴而告確定後，
      原告竟又以系爭股票係嗣後發現之遺產且未拋棄此項請求
      為由，再次請求為遺產分割，原告此等出爾反爾之行為，
      顯然有違誠信原則，原告之行為即應加以禁止，即所謂「
      權利失效」，此時原告之權利雖未消滅，然被告即得本於
      「權利失效」之理論而發生抗辯，法院得不待當事人主張
      ，逕依職權加以審查（王澤鑑著：民法學說與判例研究，
      第一冊，339頁）。從而，原告主張此等權利，即無理由
      ，而無可採，應予駁回。
六、綜上所述，原告先位請求分割系爭股票遺產，備位請求分割
    因系爭股票過戶所生之損害賠償請求權，俱為無理由，均應
    予駁回。
七、訴訟費用負擔之依據：民事訴訟法第78條。
中    華    民    國    99    年    7    月    20    日
                  家事法庭      法  官  陳弘仁
以上正本係照原本作成。
如對本判決上訴，須於判決送達後20日之不變期間內，向本院提
出上訴狀。如委任律師提起上訴者，應一併繳納上訴審裁判費。
中    華    民    國    99    年    7    月    20    日
                                書記官  張俞文

司法院資訊處製作；財團法人民間司法改革基金會備份。
